臺灣臺北地方法院刑事判決              100年度訴字第827號
公  訴  人  臺灣臺北地方法院檢察署檢察官
被      告  陳啟彰
上列被告因公司法等案件，經檢察官聲請簡易判決處刑（100 年
度偵字第1082號），本院認不宜以簡易判決處刑，改依通常程序
審理，本院訊問被告後，被告於準備程序中為有罪之陳述，本院
合議庭裁定改行簡式審判程序，判決如下：
    主  文
陳啟彰共同公司負責人公司應收之股款，股東並未實際繳納，而
以申請文件表明收足，處有期徒刑月，如易科罰金，以新臺幣
壹仟元折算壹日。緩刑貳年。
    事  實
一、陳啟彰為上太能源科技股份有限公司（下稱上太公司）之負
    責人，因現有資金不足，無力再成立其他新公司，竟於民國
    98年9 月間，委託山永會計師事務所簡耀宗會計師（另案偵
    辦中），代辦上一國際光電股份有限公司（下稱上一公司）
    資本額新臺幣（下同）1000萬元之設立登記，並自為該公司
    股東，明知公司股東均未實際繳交股款，陳啟彰與簡耀宗竟
    基於違反公司法、商業會計法、使公務員登載不實之犯意聯
    絡，推由簡耀宗調借現金作為驗資之資金證明，存入至上一
    公司籌備處華泰銀行板橋分行帳號第0000000000000 號帳戶
    ，作為上一公司股東陳啟彰、歐陽如玉分別繳納股款800 萬
    元、200 萬元之存款證明，並由簡耀宗製作不實之上一公司
    股東繳納現金股款明細表、資產負債表及公司設立登記資本
    額查核報告書，再於各項會計報表上蓋用代刻之公司及負責
    人印章，將資本額查核報告書工作底稿簽章後，完成公司法
    第7 條授權會計師查核簽證資本額之作業後，旋將上開上一
    公司帳戶之1000萬元轉出返還，而未用於上一公司之經營。
    嗣簡耀宗即將會計師簽章之上一設立登記資本額查核報告書
    等文件，填製上一公司設立登記申請書，而以上開存摺影本
    、資產負債表及公司設立登記資本額查核報告書等申請文件
    ，表明上一公司應收股款均已收足，向主管機關臺北市政府
    （聲請簡易判決處刑書誤載為經濟部中部辦公室，併予更正
    ）申請設立登記，使該管承辦公務員審查認為形式要件均已
    具備，於98年9 月30日，核准上一公司之設立登記，足以生
    損害於主管機關對於公司管理之正確性。
二、案經上太公司債權人曾順祥告發由臺灣臺北地方法院檢察署
    檢察官聲請簡易判決處刑，本院認不宜以簡易判決處刑，改
    依通常程序審理，本院訊問陳啟彰後，陳啟彰於準備程序中
    為有罪之陳述，本院合議庭裁定改行簡式審判程序。
    理  由
一、訊據被告陳啟彰於偵審中均自白不諱，核與證人即上一公司
    股東歐陽如玉、簡素玉證述並無繳納股款等情互核相符，且
    有上一公司設立登記案卷、設立登記資本額查核報告書、股
    東繳納股款明細表、資產負債表、公司基本資料查詢紀錄表
    、資產負債表、華泰商業銀行板橋分行帳號第000000000000
    0 號帳戶進出往來明細、存摺類存款存（取款）憑條影本等
    在卷足憑，足認被告前開任意性自白確與事實相符，故本件
    事證明確，被告犯行洵堪認定，應依法論科。
二、核被告所為，係犯商業會計法第71條第5 款商業負責人，其
    他利用不正當方法，致使財務報表發生不實之結果之罪、公
    司法第9 條第1 項公司負責人，公司應收之股款，股東並未
    實際繳納，而以申請文件表明收足之罪及刑法第214 條之使
    公務員登載不實事項罪。被告與會計師簡耀宗就前開犯行間
    ，有犯意聯絡及行為分擔，簡耀宗雖不具備商業負責人或公
    司負責人之身分，然其與具有該特定身分之被告共同肇犯商
    業會計法第71條第5 款及公司法第9 條第1 項犯罪部分，亦
    為共同正犯。被告所犯公司法第9 條第1 項及刑法第214 條
    兩罪間，就行為人而言，僅有自然行為概念之一行為，且係
    基於一個意思決定為之，自應評價為一個犯罪行為。又刑法
    第214 條之罪係在保護一般公共信用，除行為人已為不實之
    申請外，尚待該管公務員將之登載於職務上所掌之公文書，
    始足成立；至於公司法第9 條第1 項前段之罪，係在防止虛
    設公司及防範經濟犯罪，只要行為人提出不實之申請，即足
    成立，不以該管公務員已登載於職務上所掌之公文書為必要
    。兩者之犯罪構成要件並不相同，屬一行為觸犯數罪名之想
    像競合犯，應依刑法第55條之規定，從較重之公司法第九條
    第一項前段處斷（最高法院96年度第7 次刑事庭會議決議意
    旨參照）。被告所犯商業會計法第71條第5 款及公司法第9
    條第1 項等罪，為一行為觸犯數罪名之想像競合犯，應從一
    重之公司法第9 條第1 項公司負責人，公司應收之股款，股
    東並未實際繳納，而以申請文件表明收足之罪處斷。爰審酌
    被告明知未實際向股東收足公司應收股款，卻以虛偽存入股
    款之手法，未收足股款而逕以不實文件表明已收足，對於主
    管機關工商管理之正確與否及社會大眾對於公司登記之信賴
    ，影響非輕，惟念及被告犯後坦承犯行，足見其深具悔意，
    態度良好，暨犯罪之動機係因一時貪圖方便、目的、手段及
    虛偽存入股款之金額等一切情狀，量處如主文所示之刑，並
    諭知易科罰金折算標準。末查被告雖曾因竊盜案件，經判處
    有期徒刑3 月確定，於91年1 月7 日易科罰金執行完畢，有
    臺灣高等法院被告前案紀錄表在卷可稽，然其於受有期徒刑
    執行完畢後5 年內未曾因故意犯罪受有期徒刑以上刑之宣告
    ，復參酌被告已於本院審理期間繳交公益捐款15000 元予財
    團法人喜憨兒基金會，亦與上太公司各該民事債權人達成民
    事和解並償還債務，且上一公司之股款業於設立登記後陸續
    補繳等情，本院信被告經此教訓當知所警惕而無再犯之虞，
    認對其所宣告之刑，以暫不執行為適當，爰予以諭知緩刑2
    年。
據上論斷，依刑事訴訟法第452 條、第273 條之1 第1 項、第29
9 條第1 項前段，公司法第9 條第1 項，商業會計法第71條第5
款，刑法第11條前段、第28條、第214 條、第55條、第41條第1
項前段、第74條第1 項第2 款，刑法施行法第1 條之1 ，判決如
主文。
本案經檢察官李彥霖到庭執行職務。
中    華    民    國     100   年    8     月    5    日
                               刑事第十七庭法  官劉煌基
上正本證明與原本無異。
如不服本判決應於收受送達後10日內向本院提出上訴書狀，並應
敘述具體理由；其未敘述上訴理由者，應於上訴期間屆滿後20日
內向本院補提理由書（均須按他造當事人之人數附繕本）「切勿
逕送上級法院」。
                                           書記官莊文茹
中    華    民    國   100    年    8     月    5     日
附錄本案論罪科刑法條：
商業會計法第71條
商業負責人、主辦及經辦會計人員或依法受託代他人處理會計事
務之人員有下列情事之一者，處 5 年以下有期徒刑、拘役或科
或併科新臺幣 60 萬元以下罰金：
一、以明知為不實之事項，而填製會計憑證或記入帳冊。
二、故意使應保存之會計憑證、會計帳簿報表滅失毀損。
三、偽造或變造會計憑證、會計帳簿報表內容或毀損其頁數。
四、故意遺漏會計事項不為記錄，致使財務報表發生不實之結果
    。
五、其他利用不正當方法，致使會計事項或財務報表發生不實之
    結果。
公司法第9條
公司應收之股款，股東並未實際繳納，而以申請文件表明收足，
或股東雖已繳納而於登記後將股款發還股東，或任由股東收回者
，公司負責人各處 5 年以下有期徒刑、拘役或科或併科新臺幣
50 萬元以上 250 萬元以下罰金。
有前項情事時，公司負責人應與各該股東連帶賠償公司或第三人
因此所受之損害。
第 1 項裁判確定後，由檢察機關通知中央主管機關撤銷或廢止
其登記。但裁判確定前，已為補正或經主管機關限期補正已補正
者，不在此限。
公司之設立或其他登記事項有偽造、變造文書，經裁判確定後，
由檢察機關通知中央主管機關撤銷或廢止其登記。
中華民國刑法第214條
明知為不實之事項，而使公務員登載於職務上所掌之公文書，足
以生損害於公眾或他人者，處 3 年以下有期徒刑、拘役或 5 百
元以下罰金。